【裁判字號】    90,上更(一),503
【裁判日期】    900911
【裁判案由】    懲治盜匪條例等
【裁判全文】
臺灣高等法院刑事判決                         九十年度上更（一）字第五○三號
    上  訴  人  台灣台北地方法院檢察署檢察官
    上  訴  人
    即  被  告  甲○○
    選任辯護人  蔡鴻斌
                柏有為
    上  訴  人
    即  被  告  丙○○
    選任辯護人  郭蕙蘭
                王麗仁
右上訴人，因被告等盜匪案件，不服台灣台北地方法院八十七年度訴字第八九三號，
中華民國八十七年十月一日第一審判決（起訴案號：台灣台北地方法院檢察署八十七
年度偵字第八七七九號）提起上訴，經判決後，由最高法院第一次發回更審，本院判
決如左：
    主    文
原判決撤銷。
甲○○共同意圖為自己不法之所有，以恐嚇使人將本人之物交付，處有期徒刑玖月。
丙○○共同意圖為自己不法之所有，以恐嚇使人將本人之物交付，處有期徒刑柒月。
    事    實
一、甲○○、丙○○分別係位於臺北市○○○路○段一五五號三樓思樂園ＫＴＶ酒店
    （下簡稱思樂園酒店）副理、少爺。緣乙○○於民國八十七年四月二十七日晚上
    十時至翌日即二十八日凌晨二時許，在思樂園酒店消費欠帳新臺幣（下同）一萬
    元不付，甲○○恐當時已有幾分醉意之乙○○在酒店滋事，思欲在外解決問題，
    乃相約乙○○前往臺北市○○街一一五號二樓之統帥舞廳跳舞繼續喝酒，並藉機
    再催討上開欠款，時至二十八日凌晨五時許，乙○○稱要回家休息，甲○○乃去
    電囑咐思樂園酒店少爺丙○○開車前來接應，丙○○聞訊後隨即駕駛ＢＫ－八八
    六三號自用小客車前往統帥舞廳門口，嗣甲○○將醉意甚濃之乙○○推入自用小
    客車右前座，自己則坐於後座中央，丙○○即駕車經市○○道往思樂園酒店方向
    行駛途中，林、陳二人再度催逼乙○○支付欠帳，乙○○見狀推託支吾並要求下
    車，林、陳二人均不理會，而對乙○○一直拖欠消費款項拒不付款頗為不滿，竟
    基於共同犯意之聯絡，意圖為自己不法之所有，丙○○於乙○○進入車內後即以
    手拍打乙○○頭部，催逼乙○○將錢全部拿出來，二人並揚言若不拿出來，回到
    思樂園酒店就很難看，致乙○○心生恐懼，即自皮包內取出一萬元交付甲○○，
    林、陳二人見乙○○皮夾中尚有金錢，要乙○○拿出所有金錢，甲○○見狀即逕
    自乙○○口袋內取出皮包，將皮包內三萬五千元全數取出，並將其中一萬元交予
    丙○○作為結帳之用。嗣車行至臺北市○○○路一○○號華視公司前停車，二人
    才將乙○○推下車，並丟下皮包後驅車離去。乙○○隨即報警，經警循線查獲，
    於甲○○身上起出花用剩餘之二萬二千元，自丙○○身上起出一萬元。
二、案經臺北市政府警察局中山分局移送臺灣臺北地方法院檢察署檢察官偵查起訴。
    理  由
一、本件系爭重點在於被害人乙○○於ＫＴＶ酒店消費後之欠帳糾紛所致之案件，訊
    據上訴人即被告甲○○、丙○○固坦承有取被害人乙○○之金錢，惟否認有何強
    取乙○○錢財或恐嚇取財之情事，被告甲○○辯稱：係為乙○○保管皮包內之金
    錢云云；被告丙○○則辯稱：當時自台北市○○街之統帥舞廳接甲○○與乙○○
    ，二人均已醉了，當時是經由市○○道，車速很快，不可能讓乙○○下車，伊未
    毆打乙○○，係乙○○喝醉酒拉方向盤，伊僅以手撥連某之頭，且因公司交待要
    收取該消費款，所收取之一萬元係乙○○交予被告甲○○後，再交付予伊，嗣回
    到公司後要銷帳時，被告甲○○已結完帳，原欲隔日再還甲○○，然隨即被捕云
    云。經查：
（一）被告二人前開事實之犯行，業經被害人乙○○於警訊及原審審理中指訴甚詳，
      且前開恐嚇及自被害人口袋取出金錢之事實，亦經被告甲○○於檢察官訊問自
      承不諱，且稱：「他欠一萬元酒錢，但他仍然不給，我對他說如果到公司仍然
      不給，對他不利，他就自己先拿出一萬元，之後，我就從他口袋再搶出三萬五
      千元，我在車內有算過，我拿一萬元給丙○○」等語（八十七年偵字第八七七
      九號卷第二十九頁）。其與被告丙○○供稱：「林某對連說，若現在不付錢，
      到公司會不利，連某就心不甘情不願拿出一萬元，交給林某，隨後林某直接從
      連某的口袋拿出錢來，當時連已醉了，而林某拿一萬元給我」等語無訛（同上
      偵卷第二十九頁背面），顯然被告二人有意思聯絡而以不法之腕力，強行取走
      被害人之金錢三萬五千元，洵無疑義，惟被告渠等二人，所為恐嚇取財之手段
      ，對被害人之施用強暴、脅迫手段等，所施加之威嚇程度，有無足壓制被害人
      之意思自由，達使不能抗拒之程度，而取他人之物或使其交付者，即屬強盜罪
      ；否則，被害人交付財物與否，尚有相當之意思自由，在社會一般通念上，猶
      未達不能抗拒之程度，不過因此懷有恐懼之心，則僅成立恐嚇取財罪，準此，
      被告渠等二人所實施之威嚇程度有無壓抑被害人之意思，致達使不能抗拒之程
      度，應審酌案發當時，客觀之時、地、人、物等狀態，及被害人主觀上之意識
      等情為斷，質諸被害人乙○○於本院訊問時陳稱：「（警訊時謂，當時都有喝
      酒，甲○○人高馬大靠著你，你無法反抗，在行車途中強行取走你皮包內之五
      萬元？）是的，他將皮包拿走，因為車子在走，我怕跟他動作的話，會發生車
      禍，所以不敢反抗」、「（你坐在前座，甲○○坐在後座，如何能靠著你？）
      他的手靠在我左肩上，因當時我已經喝了七、八分」、「（開車的男子在你一
      上車的時候，就打你頭部一下？）是的」、「（案發之前是否認識甲○○？）
      我認識甲○○的乾爹，之前我就有見過甲○○幾次」、「（沒有反抗是因為怕
      車禍或甲○○會加害你？）我是怕車禍，我當時跟甲○○喝了三攤，知道他身
      上沒有帶東西」、「（是不想抗拒還是沒有辦法抗拒？）我喝了七、八分醉，
      當時想如果抗拒怕發生車禍」、「（當甲○○用手搭著你，拿你錢包時，你的
      想法如何？）我不反抗是怕車禍，且我認識甲○○的乾爹，他也不會對我不利
      」等語（見本院卷九十年八月二日訊問筆錄），且徵諸甲○○亦供稱被害人乙○○是我乾爹的朋友，先前已在外雙溪的佳家火鍋店已一同用餐（見偵查卷第
      四頁背），顯見該二人早已熟識，且據被害人之上開指述，其不想反抗並非基
      於不能抗拒所致，而係基於怕發生車禍或與其乾爹認識，而不會對他不利所致
      ，是以當時情況綜合觀察認為告訴人及被告甲○○均喝許多酒，被告甲○○、
      丙○○二人均未持兇器之客觀情形觀之，尚難認被告二人之行為已達使告訴人
      不能抗拒之程度，且被害人交付財物之時，尚有相當之意思自由，在社會一般
      通念上，猶未達不能抗拒之程度，不過因此懷有恐懼之心，而僅成立恐嚇取財
      罪而已，是足堪認定，洵無疑義。
（二）另查被害人（即告訴人）乙○○與被告甲○○在事發當日曾在三個地方一起喝
      酒，包括士林佳家火鍋店、思樂園與統帥舞廳等地，離開統帥舞廳之後，欲返
      回思樂園，行經路線係由峨嵋街、環河南路、市○○道○○段至光復南路出口
      、乃至華視門口、以至忠孝東路之思樂園等情以觀，其該二人間係屬認識，且
      係被害人自願上車，車行於市○○道上，仍有下車之可能，然其始因係由於被
      害人未付清消費之帳款所致，此觀於被害人乙○○於本院供稱：「丙○○說我
      在店內消費沒清，要求我清償，我說在店內沒有欠那麼多，我去的時候，言明
      五千元消費，其餘我不負責」等語（見本院卷九十年八月二日訊問筆錄），且
      甲○○亦服務於該店位職副理，就店內之消費本應負責收取帳款，係為權利行
      使之正當行為，抑有進著，車行於市○○道，被害人尚有相當之意思自主，已
      如前述所稱：「我不反抗是怕車禍，且我認識甲○○的乾爹，他也不會對我不
      利」等語（見本院卷九十年八月二日訊問筆錄），在客觀上依社會一般經驗法
      則判斷，尚難成立妨害自由，而無所謂非法剝奪人之行動自由可言。
二、核被告甲○○、丙○○所為，係犯刑法第三百四十六條第一項之恐嚇取財罪，該
    二人間有犯意聯絡與行為分擔之共同恐嚇取財正犯，另刑法第三百零二條第一項
    之以非法方法剝奪人之行動自由罪，於本件為屬犯罪不能證明，應為無罪，惟此
    無罪部份與本罪恐嚇取財部分具有方法、結果為牽連犯之裁判上一關係，自無另
    為無罪判決之諭知。公訴人公訴意旨遽認被告二人係犯懲治盜罪條例第五條第一
    項第一款之強盜罪與刑法第三百零二條第一項非法剝奪人之行動自由等罪嫌，尚
    有未洽，惟其犯罪基本社會事實相同，爰依法變更起訴法條。原審未為詳審勾稽
    ，遽為被告妨害自由另為無罪判決之諭知，顯有未洽，檢察官上訴意旨認被告等
    之行為係犯強盜罪，並犯妨害自由罪而指摘原判決不當，均無理由；渠等被告二
    人上訴意旨仍執前詞謂稱不符強盜或恐嚇取財構成要件，亦無理由，惟原判決既
    有不當，自應由本院予以撤銷改判。爰審酌被告之犯罪動機、目的、手段、犯罪
    所獲取之財物達三萬五千元、被告甲○○身為該公司之副理，且與被害人為屬熟
    識，犯罪過程均由其主導，被告丙○○僅為公司之小弟均聽從被告甲○○致罹本
    罪及犯罪後態度等一切情狀，分別量處甲○○有期徒刑玖月，丙○○有期徒刑柒
    月，以示儆懲。
據上論斷，應依刑事訴訟法第三百六十九條第一項前段、第三百六十四條、第二百九
十九條第一項前段、第三百條，刑法第三百四十六條第一項、第二十八條，罰金罰鍰
提高標準條例第一條前段，判決如主文。
本案經檢察官陳維練到庭執行職務。
中    華    民      國     九十  年      九       月      十一      日
                            台灣高等法院刑事第一庭
                                審判長法  官  李  相  助
                                      法  官  王  振  興
                                      法  官  蔡  光  治
右正本證明與原本無異。
如不服本判決應於收受送達後十日內向本院提出上訴書狀，其未敘述上訴之理由者並
得於提起上訴後十日內向本院補提理由書（均須按他造當事人之人數附繕本）。
                                      書記官  王  才  生
中      華      民      國    九十    年     九     月     十三       日
附錄：本案論罪科刑法條全文
刑法第三百四十六條第一項
意圖為自己或第三人不法之所有，以恐嚇使人將本人或第三人之物交付者，處六月以
上五年以下有期徒刑，得併科一千元以下罰金。


司法院資訊處製作；財團法人民間司法改革基金會備份。
